【裁判字號】    98,訴,326
【裁判日期】    981015
【裁判案由】    分割共有物
【裁判全文】
臺灣彰化地方法院民事判決  98年度訴字第326號
原      告  丙○○
訴訟代理人  黃勃叡律師
被      告  丁○○
            乙○○
            甲○○
上列當事人間請求分割共有物事件，本院於民國98年10月1日言
詞辯論終結，茲判決如下：
    主  文
兩造共有坐落彰化縣花壇鄉○○段第963地號、面積54.65平方公
尺土地，如附圖所示編號甲部分面積17.38平方公尺分歸原告及
被告丁○○依原應有部分比例保持共有取得；編號乙部分面積
12.10平方公尺、編號乙2部分面積6.60平方公尺分歸被告乙○○
取得；編號丙部分面積10.45平方公尺、編號丙2部分面積8.12平
方公尺分歸被告甲○○取得。
兩造共有坐落彰化縣花壇鄉○○段第965地號、面積559.45平方
公尺土地，如附圖所示編號甲1部分面積127.68平方公尺分歸原
告及被告丁○○依原應有部分比例保持共有取得；編號乙1部分
面積107.90平方公尺、編號乙3部分面積80.53平方公尺分歸被告
乙○○取得；編號丙1部分面積112.63平方公尺、編號丙3部分面
積130.71平方公尺分歸被告甲○○取得。
兩造共有坐落彰化縣花壇鄉○○段第1025地號、面積215.25平方
公尺土地，如附圖所示編號乙4部分面積107.62平方公尺分歸被
告乙○○取得；編號丙4部分面積107.63平方公尺分歸被告甲○○取得。
被告乙○○應補償原告新台幣壹拾陸萬貳仟貳佰壹拾陸元；補償
被告丁○○新台幣壹拾陸萬貳仟壹佰玖拾貳元。被告甲○○應補
償原告新台幣參拾玖萬肆仟貳佰伍拾陸元；補償被告丁○○新台
幣參拾玖萬肆仟壹佰玖拾陸元。
訴訟費用由兩造按附表所示應有部分之比例負擔。
    事實及理由
一、被告受合法通知，均未於最後言詞辯論期日到場，核無民事
    訴訟法第386條各款所列情形，爰依原告之聲請，由其一造
    辯論而為判決。
二、按應有部分有抵押權或質權者，其權利不因共有物之分割而
    受影響。但有下列情形之一者，其權利移存於抵押人或出質
    人所分得之部分：一、權利人同意分割。二、權利人已參加
    共有物分割訴訟。三、權利人經共有人告知訴訟而未參加。
    前項但書情形，於以價金分配或以金錢補償者，準用第881
    條第1項、第2項或第899條第1項規定。訴訟之結果，於第三
    人有法律上利害關係者，法院得於第一審或第二審言詞辯論
    終結前相當時期，將訴訟事件及進行程度以書面通知該第三
    人；前項受通知人得於通知送達後5日內，為第242條第1項
    之請求；第1項受通知人得依第58條規定參加訴訟者，準用
    前條之規定，民法第824條之1第2、3項、民事訴訟法第67條
    之1分別定有明文。查本件被告乙○○就其所有坐落彰化縣
    花壇鄉○○段第963地號、第965地號土地之應有部分，於民
    國93年11月9日設定最高限額抵押權新台幣（下同）360萬元
    予有限責任彰化第一信用合作社；被告丁○○就其所有坐落
    彰化縣花壇鄉○○段第963地號、第965地號土地之應有部分
    ，於民國97年7月14日設定抵押權216萬元予新光人壽保險股
    份有限公司，本院爰依前開法律規定對抵押權人有限責任彰
    化第一信用合作社、新光人壽保險股份有限公司行告知訴訟
    ，合先敘明。
三、原告起訴主張：
    坐落彰化縣花壇鄉○○段第963地號、面積532平方公尺土地
    ；同段第965地號、面積559.45平方公尺土地；同段第1025
    地號、面積215.25平方公尺3筆土地（下稱系爭土地）為兩
    造所共有，應有部分比例分均如附表所示。兩造就系爭土地
    並無因物之使用目的不能分割之情事，亦未有不分割之協議
    ，而且就分割方法不能達成協議，爰依民法第823條第1項、
    第824條第2項規定，請求分割系爭土地，並聲明請求依附圖
    所示方案分割。又按應有部分有抵押權或質權者，其權利不
    因共有物之分割而受影響。但有下列情形之一者，其權利移
    存於抵押人或出質人所分得之部分：一、權利同意分割。二
    權利人已參加共有物分割訴訟。三、權利人經共有人告知訴
    訟而未參加，民法第824條之1第2項定有明文，茲因彰化第
    一信用合作社及新光人壽股份有限公司為系爭土地之抵押權
    人，爰具狀聲請鈞院告知上開抵押權人依法參與本訴，俾使
    設定抵押權能轉載於兩造所分得土地上。
四、被告乙○○、甲○○稱：同意分割，同意附圖所示之分割方
    案，同意以每坪28,000元補償原告及被告丁○○，俟兩造辦
    理移轉登記同時以現金一次付清，惟訴訟費用由原告全部負
    擔。
五、被告丁○○稱：同意分割，同意附圖所示之分割方案。
六、原告主張系爭土地為兩造所共有，各共有人之應有部分比例
    如附表所示，系爭土地無不能分割之情形，各共有人間也沒
    有不分割之特約，而且就分割方法不能達成協議等情，有其
    提出之地籍圖謄本及土地登記謄本等件為證，且為被告所不
    爭執，應認為真正。從而，原告依民法第823條第1項、第
    824條第2項規定，訴請分割系爭土地，於法有據，應予准許
    。
七、按共有人因共有物分割之方法不能協議決定，而提起分割共
    有物之訴，應由法院斟酌共有物之性質、共有人之意願、全
    體共有人之利益、經濟效用等因素，秉持公平原則，而為適
    當之分配。查系爭土地之分割方法，原告提出之分割方案，
    分割線筆直，且與系爭土地上建物使用之現狀相符，而為全
    體共有人所同意，是本院審酌共有人之意願及全體共有人之
    利益等一切情狀，認為以附圖所示方案分割，應屬適當。爰
    諭知系爭土地之分割方法如主文第1、2、3項所示。
八、又分割共有物之訴，以原物為分配時，如共有人中，有不能
    按其應有部分受分配者，得以金錢補償之，民法第824條第3
    項定有明文。經查，系爭土地依附圖所示方案分割結果，因
    兩造未完全依其應有部分比例分得土地，自應依民法第824
    條第3項之規定，互為補償，始符公允。本件兩造同意以每
    坪土地28,000元互為補償，應屬合理，爰判決兩造間應相互
    補償之金額如主文第4項所示。
九、被告乙○○、丁○○曾將其所有系爭第963、965地號土地應
    有部分分別設定最高限額抵押權、抵押權予有限責任彰化第
    一信用合作社、新光人壽保險股份有限公司，且抵押權人新
    光人壽保險股份有限公司具狀同意附圖之方割方案，與抵押
    權人有限責任彰化第一信用合作社均未聲明參加訴訟，則依
    98年7月23日新修正施行民法第824條之1第2項規定，系爭第
    963、965地號土地上所設定之抵押權，應移存於抵押人即被
    告乙○○、丁○○分割所得之部分，併予敘明。
十、訴訟費用負擔之依據：民事訴訟法第78條、第80條之1、第
    85條第1項但書。
中    華    民    國    98    年    10    月    15    日
                  民事第二庭    法  官  施錫揮
以上正本係照原本作成。
如對判決上訴，應於判決送達後20日內向本院提出上訴狀。
中    華    民    國    98    年    10    月    15    日
                                書記官  蕭秀吉
附表一：
┌──────────┬────────┐
│共有人              │應有部分比例    │
├──────────┼────────┤
│乙○○              │9分之3          │
├──────────┼────────┤
│甲○○              │9分之3          │
├──────────┼────────┤
│丁○○              │6分之1          │
├──────────┼────────┤
│丙○○              │6分之1          │
└──────────┴────────┘


司法院資訊處製作；財團法人民間司法改革基金會備份。
